【裁判字號】    99,消債聲,12
【裁判日期】    990430
【裁判案由】    聲請免責
【裁判全文】
臺灣板橋地方法院民事裁定            99年度消債聲字第12號
聲  請  人
即債 務 人  乙○○
上列當事人聲請消費者債務清理事件，本院裁定如下：
    主    文
債務人乙○○不免責。
    理    由
一、按「債務人有下列各款情形之一者，法院應為不免責之裁定
    ，但債務人證明經普通債權人全體同意者，不在此限：(1)於
    七年內曾依破產法或本條例規定受免責；(2)隱匿、毀損應屬
    清算財團之財產，或為其他不利於債權人之處分；(3)捏造債
    務或承認不真實之債務；(4)因浪費、賭博或其他投機行為，
    致財產顯然減少或負擔過重之債務，而生開始清算之原因；
    (5)於清算聲請前一年內，已有清算之原因，而隱瞞其事實，
    使他人與之為交易致生損害；(6)明知已有清算原因之事實，
    非基於本人之義務，而以特別利於債權人中之一人或數人為
    目的，提供擔保或消滅債務；(7)隱匿、毀棄、偽造或變造帳
    簿或其他會計文件之全部或一部，致其財產之狀況不真確；
    (8)故意於財產及收入狀況說明書為不實之記載，或有其他故
    意違反本條例所定義務之行為。」消費者債務清理條例（下
    稱消債條例）第134 條定有明文。又按消費者債務清理制度
    並非在使債務人恣意消費所造成之債務，轉嫁予債權人負擔
    ，債務人免責制度，應在鼓勵勤勞誠實之債務人，而非縱容
    債務人奢侈浪費，倘債務人於聲請清算前之相當期間內，利
    用信用金融之機會，恣意為非屬通常生活所需之鉅額消費或
    作奢侈性、浪費性之消費，而不在意日後履行返還之能力，
    反而算計消債條例中之免責制度，濫用清算程式以規避其應
    負擔之償還責任，自與消債條例之立法本旨有違。再者，消
    費者依清算程式清理債務，債權人已因之蒙受相當損失，其
    程序之進行應秉持公正與誠信，如債務人對於清算之原因有
    可歸責性，或有虛偽不實、違反誠信、違反本條例所定義務
    之行為，致害及債權人之權益，或影響清算程序之進行，自
    不宜予以免責（消債條例第134 條立法理由參照）。
二、本件各債權人就債務人所為免責之聲請，均表示不同意，渠
    等意見約略如下：
  (一)台新國際商業銀行股份有限公司表示：債務人之信用卡消費
    內容多為新光三越百貨股份有限公司、遠東百貨股份有限公
    司、燦坤實業股份有限公司等分期消費，而債務人既從94年
    起即開始使用分期消費，主觀上應已知悉其清償能力不足以
    負擔其所欲享有之消費，惟觀其消費明細，債務人顯於知悉
    經濟狀況不佳之情況下，仍持續性分期消費，如93年6 月於
    新光三越消費新臺幣（下同）7,706元；94年4月分期消費共
    5,680元、5月44,173元、6月33,063元、8月預借現金及消費
    共43,600元、9月分期消費共42,380元、10月133,013元、11
    月14,610元、12月31,278元；95年1月共消費19,321元、3月
    分期消費共27,568元、4月68,049元、5月60,218元、6月49,
    703元、7月39,637元、8月41,059元、9月13,441元、10月34
    ,290 元、11月共消費5,648元、12月分期消費14,458元；96
    年1月共消費6,345元，是債務人自94年起即開始使用分期消
    費，逐漸加重自身經濟負擔，且其分期金額幾與薪資所得相
    當甚高於其薪資，核其所為，或於清算開始之原因有可歸責
    性，或有意增加負擔，均使多數債權人無端受害。又債務人
    前於更生方案中載明其子女扶養費用每名均以新臺幣（下同
    ）6,833 元計，然未提出支出費用收據為證，且亦默認子女
    均為婆家扶養，是債務人有消債條例第134條第4款、第8 款
    因浪費負擔過重債務之情事等語（見本院卷第21-24頁）。
  (二)聯邦商業銀行股份有限公司表示：債務人過度消費，多為休
    閒娛樂花費，如94年11月24日於微風廣場消費2,940元及4,4
    12元，94年至95年多筆微風廣場分期帳；95年7 月11日於薇
    拉有限公司消費29,400元、95年7 月31日於新光三越消費百
    貨計50,438元、同年8月8日於新光三越百貨消費計15.601元
    、8月9日於太平洋崇光百貨消費計4,448 元、於信宏國際開
    發消費22,540元、8月14日於新光三越百貨消費15,840元、8
    月15日於新光三越百貨消費計32,580元、8月30日於日本KOS
    HINS HINJIYU TOKIYOTE消費176,846元、10月25日於未來服
    飾有限公司忠孝門市消費8,646 元、同日於雨揚生活館消費
    10,461元、10月27日於新光三越百貨消費3,560 元，此均有
    債務人之消費明細附卷可稽，甚有採用循環繳息之方式擴張
    信用，予人奢侈浪費之感，或為債務人債臺高築之主因，是
    債務人有消債條例第134條第4款因浪費、賭博或其他投機行
    為，致財產顯然減少或負擔過重債務之情事，原求為不免責
    之裁定等語（見本院卷第25-28頁背面）。
  (三)遠東國際商業銀行股份有限公司表示：債務人有非必要之花
    費，已逾越一般人生活水準，致生財務困境，更未竭力清償
    債務，顯有消債條例第134條第4款所述不應免責之情事，而
    債務人仍有薪資、執行業務所得或其他固定收入每月48,000
    元，且各債權人經由清算程序並無獲償，亦符合消債條例第
    133條之規定等語。
  (四)遠東國際商業銀行股份有限公司表示：債務人以小額信用貸
    款購買音象網路費用及電腦設備，金額高達107,280 元，屬
    非必要之生活花費，顯逾一般人生活水準，而有奢侈、浪費
    之感，有消費者信用貸款申請書附卷為證，且當債務人之財
    務發生困境時，更未盡力清償債務，故應為不免責之裁定等
    語（見本院卷第29頁-第33頁）。
  (五)合作金庫商業銀行股份有限公司表示：債務人分文未償即率
    爾聲請免責，依舉重以明輕之法理，不應同意其免責之聲請
    等語（見本院卷第34頁）。
  (六)甲○（臺灣）商業銀行股份有限公司表示：依債務人之信用
    卡消費明細帳單可之，其欠款內容為餘額代償、專案借款、
    百貨量販、各類消費分期帳款、保險投資及電信費用等非必
    要性消費，有過度消費或浪費之處，且債務人正值壯年，每
    月亦有4,000餘元之收入，又不願提高還款成數，顯無解決
    債務之誠意，今欲藉債務清理程序達逃避還款之義務影響債
    權銀行至鉅，應裁定不免責等語（見本院卷第36頁）。
  (七)台北富邦商業銀行股份有限公司表示：債務人幾乎全為新光
    三越百貨、富邦MOMO及燦坤3C之高單價精品消費，有債務人
    之消費明細附卷可參（見本院卷第38頁- 第39頁），一概無
    從推認係民生必需品，復對照其他銀行負債，亦多發生於95
    年下半年度，其逾越經驗法則之消費透支，可評價極盡揮霍
    之能，揆諸債務人自95年7月至98年5月裁定更生程序開始前
    夕，累計衍生高達3,861,187 元之負債，可知每月約有11萬
    餘元之負債衍生，顯有奢侈、浪費之情事，爰聲請裁定不免
    責等語（見本院卷第37頁）。
  (八)中國信託商業銀行股份有限公司表示：債務人自95年9 月持
    續使用循環信用繳款，明知債務未清，仍持續有多筆顯非屬
    一般日常生活所必須之消費，如95年8 月荷蘭商古馳亞太貿
    易消費12,750元、新光三越百貨消費10,748元、必久戴眼鏡
    有限公司消費16,200元、信宏國際開發消費27,550 元、ATT
    信義華納消費9,972元、昇恆昌消費15,135元；95年9月於燦
    坤3C消費4,590元、10月於遠東百貨消費1,536元、11月於復
    於遠東百貨消費3,121元；96年1月東森得易購消費14,800元
    ，均有客戶消費明細表附卷可考（見本院卷第42頁- 第54頁
    ），且另有信用貸款債務未清償，其顯已逾越可得支配之所
    得，承擔逾越其收入之高額風險，倘將此風險轉嫁予債權人
    ，不符公平原則。又債務人正值青壯年並具工作能力，仍應
    竭力清償債務，以防止消債條例被濫用等語（見本院卷第40
    頁-第41頁）。
  (九)荷商荷蘭銀行股份有限公司表示：債務人之消費內容多屬繳
    納保險費、新光三越百貨分期消費（95年10月-96年4月），
    ，有債務人之帳單附卷可證（見本院卷第58頁- 第64頁）已
    涉奢侈、浪費及投機性質，自屬可歸責於債務人之原因，而
    與消債條例第151條第5項之要件不符，有同條例第134條第4
    款之不免責事由，且債務人正值青壯年齡，有工作能力償債
    ，生活上亦無發生重大變故，無不能還款之理由，若逕予裁
    定免責，不僅造成銀行債權損失，亦不符合社會觀感等語（
    見本院卷第57頁）。
三、由上足徵，債務人本件清算原因，係因其奢侈、浪費、投機
    行為所致。再者，依債務人前向本院聲請清算時所提出之95
    、96、97年度綜合所得稅各類所得資料清單、勞工保險被保
    險人投保資料表（明細）所載，債務人之平均月收入，95年
    度為53,196 元（計算式：綜合所得稅給付總額638,347元
    12個月＝53, 196 元）、96年度為40,511元（計算式：綜合
    所得稅給付總額486,128元12個月＝40,511 元）、97年度
    為42,950元（計算式依勞工保險被保險人投保資料：[97年6
    月1日投保薪資43,900元+9月1日投保薪資42,000元]2=42,
    950元（見本院97年度消債清字第2153號卷第45頁-第46頁、
    第54頁），顯見債務人雖有穩定之收入足供家庭生活所需，
    確未衡酌其清償能力，明知經濟狀況已每況愈下，預見其負
    債已有不能清償之虞，即應檢討其理財及消費狀況，養成節
    儉習慣，非維持過去慣常之寬逸生活，更遑論債務人曾以信
    用卡餘額代償、預借現金，依吾人一般社會經驗法則，實當
    非一般為支出生活必需所從事之消費。因此，實足堪認債務
    人確有因浪費、奢侈、其他投機行為致財產減少或負擔過重
    之債務，而生清算之原因，則依消債條例第134條第4款規定
    ，應為不免責之裁定。
四、綜上所述，債務人未能量入為出，簡約生活，卻以辦理現金
    卡、信用卡方式以債養債，且長期為大量、密集、非必要性
    之消費，足認其確有浪費、奢侈、投機之行為。另依衡平法
    理，債務人正值青壯，有工作能力，若然予以免責，對各債
    權人亦非屬公平。從而，堪認債務人確有「因浪費、賭博或
    其他投機行為，致財產顯然減少或負擔過重之債務，而生開
    始清算之原因」情事存在。
五、綜上所述，本件債務人有消費者債務清理條例第134條第4款
    所規定之不應免責之情形存在，爰裁定如主文。
中    華    民    國    99    年    4     月    30    日
                  民事第二庭    法  官  吳振富
以上正本證明與原本無異。
如不服本裁定，應於裁定送達後10日內，以書狀向本院提出抗告
，並繳納抗告費新臺幣1千元。
中    華    民    國    99    年    4     月    30    日
                                書記官  李宏明

司法院資訊處製作；財團法人民間司法改革基金會備份。
